---
title: "Bioestadística en R - parte práctica clase 1, Módulo 2 : Estadística paramétrica y no paramétrica"
author: "Ph D. Stephanie Hereira Pacheco"
output:
  pdf_document:
    keep_tex: yes
    includes:
      in_header: header.tex
    toc: true
    toc_depth: 3
  html_document: default
editor_options: 
  markdown: 
    wrap: sentence
bibliography: references.bib
---

# Parte 2

El propósito de este cuadernillo es aplicar el cálculo u obtención de algunos conocimientos teóricos impartidos en la clase 1 en el módulo II del curso de Bioestadística en R.


## Pruebas paramétricas

Supuestos:

- Distribución conocida (**normal**).

- Homocedasticidad.

- Otros: tamaño de la muestra, variables cuantitativas o continuas, outliers, aleatoriedad, independencia de las observaciones, linealidad. 


### Explorando la data

```{r, message=FALSE, warning=FALSE}
data("PlantGrowth")
datos <- PlantGrowth
str(datos)
head(datos)
```


### Distribución normal: métodos gráficos

```{r, echo=TRUE, fig.height=5}
library(ggpubr)
ggdensity(datos$weight) 
```

```{r, fig.align='center', fig.height=6}
library(car)
car::qqPlot(datos$weight)
```

### Modelo lineal
```{r, eval=TRUE}
modelo <- lm(weight ~ group, data = datos)
summary(modelo)
```



```{r, echo=TRUE, fig.height=6}
plot(modelo, which = 2)
```


```{r, fig.height=6}
hist(modelo$residuals)
```


### Distribución normal: métodos numéricos


```{r, fig.align='center', fig.height=6, message=FALSE, warning=FALSE}
shapiro.test(datos$weight)
shapiro.test(modelo$residuals)
```


```{r, fig.align='center', fig.height=6, eval=FALSE}

ctrl<- datos %>% filter(group=="ctrl")
tr1<- datos %>% filter(group=="trt1")
tr2<- datos %>% filter(group=="trt2")

ro1<- ctrl$weight - tr1$weight
ro2<- ctrl$weight-tr2$weight
ro3<- tr1$weight-tr2$weight

shapiro.test(c(ro1,ro2,ro3))
```

### Otras pruebas

```{r}
library(nortest)
ad.test(datos$weight)
cvm.test(datos$weight)
```

```{r}
lillie.test(datos$weight)
pearson.test(datos$weight)
```


```{r, echo=FALSE}
data("ToothGrowth")
data("iris")
```


```{r, fig.align='center', fig.height=5,fig.width=4, message=FALSE, warning=FALSE}
data("ToothGrowth")
boxplot(len ~ supp, data=ToothGrowth, col=c("red", "blue"), main="Dientes")
```



```{r, fig.align='center', fig.height=5,fig.width=4, message=FALSE, warning=FALSE}
data("iris")
boxplot(Petal.Width ~ Species, data=iris, col=c("pink", "purple", "cyan"), main="Flores")
```


.pull-left[
```{r, fig.align='center', fig.height=5,fig.width=4, message=FALSE, warning=FALSE}
aggregate(len ~ supp, data = ToothGrowth, var)
```
Ratio
```{r}
68.32 /  43.63
```

```{r, fig.align='center', fig.height=5,fig.width=4, message=FALSE, warning=FALSE}
aggregate(Petal.Width ~ Species, data = iris, var)

```

Ratio
```{r}
r1<-0.03910612 / 0.01110612 #versicolor vs setosa
r2<-0.07543265 / 0.01110612 #virginca vs setosa
r3<-0.07543264 / 0.03910612 #virginica vs versicolor
cbind(r1,r2,r3)
```

### Probando heterocedasticidad

```{r, fig.align='center', fig.height=5,fig.width=8, message=FALSE, warning=FALSE}
m1<-lm(len ~ supp, data=ToothGrowth)
par(mfrow = c(1, 2))
plot(m1, which=c(1,3))
```



```{r, fig.align='center', fig.height=5,fig.width=8, message=FALSE, warning=FALSE}
m2<-lm(Petal.Width ~ Species, data=iris)
par(mfrow = c(1, 2))
plot(m2, which=c(1,3))
```




```{r, fig.align='center', fig.height=5,fig.width=8, message=FALSE, warning=FALSE}

var.test(len ~ supp, data = ToothGrowth) 

```


```{r, fig.align='center', fig.height=5,fig.width=8, message=FALSE, warning=FALSE}
lmtest::bptest(m2) #sobre un modelo

```


### Otras pruebas


```{r}
GAD::C.test(m2)
```


```{r}
car::leveneTest(m2)
```
---

## Tablas de contingencia
```{r, warning=FALSE, message=FALSE}
library(tidyverse)
iris %>% glimpse()
```

Vamos a categorizar la variable *Largo del Sépalo* de **iris**, haciendo 'pequeño' las valores que estén por debajo de la mediana y 'grande' los que estén por encima de la mediana.

```{r}
iris$size_sepal <- ifelse(iris$Sepal.Length < median(
  iris$Sepal.Length), "pequeño", "grande")
```

Luego construiremos una tabla de contingencia a partir de esto:
```{r}
tabla_contingencia<-table(iris$Species, iris$size_sepal)
tabla_contingencia
```


Gráficamente se ve así:
```{r, fig.height=6, fig.align='center', echo=FALSE}
library(ggplot2)

ggplot(iris) +
  aes(x = Species, fill = size_sepal) +
  geom_bar()+ theme(text = element_text(size = 18))
```

Queremos saber si la especie tiene un efecto sobre el largo del sépalo (variable categorizada).


### Prueba de Fisher

```{r}
fisher.test(tabla_contingencia)
```

### Prueba de Chi-cuadrado 
```{r}
chisq.test(tabla_contingencia)
```
]

Así que rechazamos la hipótesis nula para la prueba de independencia Chi-cuadrado y de Fisher, esto significa que existe una relación y/o diferencia significativa entre la especie y el tamaño del sépalo.

## Pruebas estadísticas: 1 variable cuantitativa y 2 grupos independientes:

- t test (paramétrica)

- U de Mann-Whitney (no paramétrica)


### Ejemplo de una muestra


```{r, warning=FALSE, message=FALSE}
data<- data.frame(Congelador=1:10,
                  Temperatura=c(-2.14,-0.8,
                                -2.75,-2.58,   
                                -2.26,-2.46,
                                -1.33,-2.85,
                                -0.93,-2.01))
shapiro.test(data$Temperatura)
```


```{r}
t.test(data$Temperatura, mu = 0, alternative = "less")
```


### t de Student para dos grupos: Ejemplo 
```{r}
freidora<- data.frame(
  Oster1=c(4.72,7.40,3.50,3.85,4.47,
           4.09,6.34,3.30,7.13,4.99),
  Oster2=c(9.19,11.44,9.64,12.09,10.80,
           12.71,10.04,9.06,6.31,9.44))
ro1<- freidora$Oster1-mean(freidora$Oster1)
ro2<- freidora$Oster2-mean(freidora$Oster2)

shapiro.test(c(ro1,ro2))
```


```{r, echo=FALSE}
knitr::kable(freidora, align = "c", format = "pipe", padding = 0)
```

### t de Student para dos grupos: Ejemplo 


```{r}
t.test(freidora$Oster1, freidora$Oster2, mu=0, paired=FALSE, alternative="two.sided", var.equal=TRUE)
```



### Prueba de Welch

Para los casos donde no se cumplen que las varianzas sean iguales u homogéneas.

```{r}
t.test(freidora$Oster1, freidora$Oster2, mu=0, paired=FALSE, alternative="two.sided", var.equal=FALSE)
```

### U Mann Whitney - Ejemplo
```{r}
data_u<- data.frame(Control=c(12, 22, 38, 42, 50),
                    Tratamiento=c(14, 25, 40, 44, 48))

```

```{r}
knitr::kable(data_u, align = "c")
```

```{r}
wilcox.test(data_u$Control, data_u$Tratamiento, paired = FALSE)
```


